【裁判字號】    92,簡抗,3
【裁判日期】    921030
【裁判案由】    返還土地等
【裁判全文】
臺灣士林地方法院民事裁定  九十二年度簡抗字第三號
    抗  告  人
    即  原  告  丙○○
                丁○○
                戊○○
                庚○○○
    共      同
    訴訟代理人  呂理胡律師
    複  代理人  己○○      住.
    相  對  人  甲○○      住台北縣八里鄉訊塘村廈竹圍三號
                乙○○      住台北縣八里鄉○○村○○路八九之二號三樓
右抗告人與相對人甲○○、乙○○間返還土地等事件，抗告人對於民國九十一年十一
月二十一日本院所為第一審之裁定提起抗告，本院裁定如左：
    主      文
原裁定廢棄。
抗告費用由相對人負擔。
    理      由
一、抗告意旨略以：抗告人起訴之訴訟標的是基於民法第四百二十三條及第一百八十
    四條，縱令請求交還承耕土地有違耕地三七五減租條例，然抗告人主張之侵權行
    為部分，並未違反起訴之程序要件，原審不察，逕為駁回原告之訴，自有違誤。
    又抗告人雖依租賃關係請求相對人交還出租耕地，然抗告人於起訴前已向台北縣
    八里鄉公所耕地租佃委員會申請調解，經該委員會以不受理駁回在案，並非調解
    不成立，因此即無調解之可能，依最高法院八十六年台上字第一四○一判決意旨
    ，自得逕予起訴。且租佃爭議事件於起訴前，當事人之一方如曾聲請調解、調處
    不成立者，則其後無論由任何一方就該爭議提起訴訟，均應認已踐行耕地三七五
    減租條例第二十六條所定之程序，最高法院四七年台上字第一四八六號判例亦可
    參照，從而，抗告人所提出之訴訟並無違反起訴之要件，為此求為廢棄原裁定等
    語。
二、經查：
  (一)按兩造間就相對人甲○○所共有之台北縣八里鄉○○里○段廈竹圍小段第八二地
    號土地存有三七五租約之情，有本院依職權調閱之本院八十九年度訴字第一四六
    ○號卷宗附卷可參。又本件抗告人起訴除依租佃關係請求交還承租物外，另主張
    相對人有侵權行為，亦有起訴狀在卷足憑（原審卷第九頁、第十頁參照），均堪
    信為真實，則抗告人關於侵權行為訴訟標的之主張，應無須依耕地三七五減租條
    例第二十六條之規定，於起訴前踐行調解、調處程序。原審以本件租佃爭議起訴
    前未經調解、調處，且為合一確定之訴訟案件，其起訴不備其他要件為由，裁定
    駁回全部訴訟，而未就抗告人主張侵權行為部分加以審酌，尚有未洽。
  (二)次按，出租人與承租人間因耕地租期屆滿，發生續訂租約或返還土地之爭議，於
    起訴前，當事人之一方如曾向該管耕地租佃委員會聲請調解、調處，而不成立者
    ，則其後無論由任何一方就該爭議提起訴訟，均應認為業已踐行耕地三七五減租
    條例第二十六條所定之調解、調處程序，最高法院四十七年度台上字第一四八六
    號判例可以參照；又耕地租佃爭議案件非經調解、調處不得起訴，耕地三七五減
    租條例第二十六條第一、二項固有明文，惟出租人既聲請鄉鎮（區）公所耕地租
    佃委員會調解，而遭拒絕（或駁回其聲請）者，即無調解之可能，則出租人即得
    逕行起訴，法院亦應就案件之有無理由予以判決，不能以其未經調解、調處而予
    以駁回（最高法院四十八年台上字第一三六二號判例參照）；又既遭鄉鎮（區）
    公所拒絕調解，自非調解不成立，與耕地三七五減租條例第二十六條第一項所謂
    「調解不成立者，應由直轄市或縣（市）政府耕地租佃委員會調處」之要件不合
    ，最高法院八十六年度台上字第一四０一號亦著有判決可資參照。查本件相對人
    即耕地出租人甲○○曾與其餘土地共有人（共四十八人），於八十九年七月二十
    一日，以本件抗告人即承租人四人不自任耕作為由，向台北縣八里鄉公所耕地租
    佃委員會聲請調解，之後因調解不成立，並經台北縣政府耕地租佃委員會進行調
    處，於八十九年十二月八日調處不成立，且移送本院民事庭進行訴訟程序（本院
    八十九年度訴字第一四六○號），業經本院依職權調閱該卷宗查核屬實；而抗告
    人之訴訟代理人於九十年十月間，向八里鄉公所聲請就兩造所簽立之「八訊字第
    四十三號」租佃契約爭議事宜進行調解，經八里鄉公所以該租佃爭議業經調解不
    成立為由而未予受理，有台北縣八里鄉公所九十年十月二十三日九○北縣八民字
    第一五四九六號函附卷可稽（見原審卷第二十九頁），揆諸前開判例及判決意旨
    ，抗告人未再次踐行調解、調處程序，即行提起本件訴訟，於法尚無違背。
  (三)綜上，原審以抗告人之起訴有不備其他要件為由，裁定駁回其訴，尚有未洽，抗
    告意旨就此指摘，請求廢棄原裁定，應予准許。
三、從而，本件抗告為有理由，依民事訴訟法第四百三十六條之一第三項、第四百九
    十二條、第九十五條、八十五條第一項、第七十八條，裁定如主文。
中      華      民      國    九十二    年      十      月      三十    日
                                    臺灣士林地方法院民事第二庭
~B審判長法官  李玉卿
~B法      官  李瑜娟
~B法      官  林政佑
右為正本係照原本作成。
本裁定不得抗告。
中      華      民      國    九十二    年      十一    月       五     日
~B法院書記官  楊錫芬


司法院資訊處製作；財團法人民間司法改革基金會備份。
